ACORDAO-COMPLETO-2548963

ACÓRDÃO 2183/2023 ATA 7/2023 - PRIMEIRA CÂMARA

VISTOS, relatados e discutidos estes autos de tomada de contas especial instaurada pelo Ministério do Turismo em desfavor da Empresa de Turismo da Bahia S.A. - Bahiatursa (em Liquidação) e da Sra. Emília Maria Salvador Silva, em razão da não comprovação da regular aplicação dos recursos repassados à referida empresa por meio do convênio de registro Siafi 624514, cujo objeto era a implementação do "Projeto Receptivo Nacional e Internacional no Aeroporto de Salvador".
ACORDAM os ministros do Tribunal de Contas da União, reunidos em sessão da 1ª Câmara, diante das razões expostas pelo relator e com fundamento no art. 1º, I, da Lei 8.443/1992 c/c o art. 169, V, do RI/TCU e nos arts. 2º, 8º e 11 da Resolução TCU 344/2022, em:
9.1. reconhecer a prescrição das pretensões punitiva e ressarcitória;
9.2. encaminhar cópia desta deliberação aos responsáveis e ao Ministério do Turismo; 
9.3. informar aos interessados que o inteiro teor da presente deliberação estará disponível para consulta no dia seguinte à sua oficialização, no endereço www.tcu.gov.br/acordaos; 
9.4. encerrar o presente processo e arquivar os autos.

Tomada de contas especial instaurada em razão da não comprovação da regular aplicação dos recursos repassados por convênio que teve como objeto "Projeto receptivo nacional e internacional no aeroporto de Salvador".

Primeira Câmara

Ministério do Turismo.

3. Interessados/Responsáveis:
3.1. Responsáveis: Emília Maria Salvador Silva (XXX.610.465-XX); Estado da Bahia (13.937.032/000160).

13.1. Ministros presentes: Jorge Oliveira (na Presidência), Benjamin Zymler e Jhonatan de Jesus.
13.2. Ministro-Substituto convocado: Augusto Sherman Cavalcanti.
13.3. Ministro-Substituto presente: Weder de Oliveira (Relator).

WEDER DE OLIVEIRA

Reproduzo, com ajustes de forma, a instrução elaborada pela antiga Secretaria de Controle Externo de Tomada de Contas Especial (SecexTCE) , atual Unidade Especializada em Tomada de Contas Especial (AudTCE) , inserta à peça 125 dos presentes autos:
"INTRODUÇÃO
1.	Cuidam os autos de tomada de contas especial instaurada pelo Ministério do Turismo, em desfavor de Empresa de Turismo da Bahia S.A - Bahiatursa Em Liquidação (CNPJ: 15.225.014/0001-80) e Emília Maria Salvador Silva (CPF: XXX.610.465-XX) , em razão de não comprovação da regular aplicação dos recursos repassados pela União realizadas por meio do Convênio de registro Siafi 624514 (peça 14) firmado entre o Ministério do Turismo e Empresa de Turismo da Bahia SA - Bahiatursa Em Liquidação, e que tinha por objeto o instrumento descrito como 'Projeto Receptivo Nacional e Internacional no Aeroporto de Salvador'.
HISTÓRICO
2.	Em 11/12/2018, com fundamento na IN/TCU 71/2012, alterada pela IN/TCU 76/2016, e DN/TCU 155/2016, o dirigente da instituição Ministério do Turismo autorizou a instauração da tomada de contas especial (peça 84) . O processo foi registrado no sistema e-TCE com o número 374/2019.
3.	O Convênio de registro Siafi 624514 foi firmado no valor de R$ 457.974,00, sendo R$ 400.000,00 à conta do concedente e R$ 57.974,00 referentes à contrapartida do convenente. Teve vigência de 24/12/2007 a 8/3/2009, com prazo para apresentação da prestação de contas em 8/5/2009. Os repasses efetivos da União totalizaram R$ 400.000,00 (peça 17) .
4.	A prestação de contas e complementações enviadas foram analisadas por meio do documento constante na peça 57.
5.	O fundamento para a instauração da Tomada de Contas Especial, conforme consignado na matriz de responsabilização elaborada pelo tomador de contas, foi a constatação da seguinte irregularidade: 
'Não restou demonstrado que empresa contratada é representante exclusiva de artista contratado por inexigibilidade de licitação; Não restou comprovado se empresa contratada por pregão presencial executou serviço referente ao item do plano de trabalho do Convênio, uma vez que o valor pago difere do previsto no plano de trabalho; Soma de notas fiscais superiores ao valor do previsto no contrato; Identificou-se que o Convenente possuía recursos próprios para execução do Objeto pretendido, considerando-se, assim, ser desnecessário o Convênio em tela; Não foram encaminhados comprovantes que comprovem que os pagamentos foram efetuados por meio da conta específica do CV'.
6.	Os responsáveis arrolados na fase interna foram devidamente comunicados e, diante da ausência de justificativas suficientes para elidir a irregularidade e da não devolução dos recursos, instaurou-se a tomada de contas especial.
7.	No relatório (peça 92) , o tomador de contas concluiu que o prejuízo importaria no valor original de R$ 135.286,56, imputando-se a responsabilidade a Estado da Bahia (CNPJ 13.937.032/0001-60) , na condição de sucessor da liquidada extrajudicialmente Empresa de Turismo da Bahia S.A, e Emília Maria Salvador Silva, na condição de dirigente. 
8.	Em 14/4/2020, a Controladoria-Geral da União emitiu o relatório de auditoria (peça 94) , em concordância com o relatório do tomador de contas. O certificado de auditoria e o parecer do dirigente do órgão de controle interno concluíram pela irregularidade das presentes contas (peças 95 e 96) .
9.	Em 7/5/2020, o ministro responsável pela área atestou haver tomado conhecimento das conclusões contidas no relatório e certificado de auditoria, bem como do parecer conclusivo do dirigente do órgão de controle interno, manifestando-se pela irregularidade das contas, e determinou o encaminhamento do processo ao Tribunal de Contas da União (peça 97) .
10.	Na instrução inicial (peça 104) , analisando-se os documentos nos autos, concluiu-se pela necessidade de realização de citação para as seguintes irregularidades: 
10.1.	Irregularidade 1: não comprovação da execução física do objeto do convênio.
10.1.1.	Evidências da irregularidade: documento técnico presente na peça 57.
10.1.2.	Normas infringidas: Art. 70, parágrafo único, da Constituição Federal de 1988; art. 93, do Decreto-lei 200, de 25 de fevereiro de 1967; e Termo do Convênio 624514 (cláusula terceira, item II, alínea 'a') .
	Débitos relacionados aos responsáveis Estado da Bahia (CNPJ 13.937.032/0001-60) , na condição de sucessor da liquidada extrajudicialmente Empresa de Turismo da Bahia S.A, e Emília Maria Salvador Silva (CPF: XXX.610.465-XX) :
	Data de ocorrência
	Valor histórico (R$) 
	Identificador

	3/6/2008
	400.000,00
	D1

	28/5/2009
	221.742,50
	C1

	28/5/2009
	27.996,94
	C3

	28/5/2009
	14.974,00
	C2

10.1.3.	Cofre credor: Tesouro Nacional.
10.1.4.	Responsável: Estado da Bahia (CNPJ 13.937.032/0001-60) , na condição de sucessor da liquidada extrajudicialmente Empresa de Turismo da Bahia S.A.
10.1.4.1.	Conduta: na parcela D1 - não apresentar imagens (fotografias ou filmagens) ou outros documentos que provassem a execução dos itens previstos no plano de trabalho e pagos com recursos do convênio. 
10.1.4.2.	Nexo de causalidade: A não apresentação de documentos que comprovassem a execução dos itens previstos no plano de trabalho resultou na presunção de dano ao erário.
10.1.4.3.	Culpabilidade: não há excludentes de ilicitude, de culpabilidade e de punibilidade; é razoável supor que o administrador responsável pela pessoa jurídica tinha consciência da ilicitude de sua conduta; era exigível conduta diversa da praticada, qual seja, comprovar por meio de documentos a efetiva execução de todos os itens previstos no plano de trabalho. Ressalta-se que a análise da boa-fé relativa a pessoa jurídica de direito privado é realizada considerando as condutas de seus administradores, uma vez que os atos destes obrigam a pessoa jurídica, desde que exercidos nos limites dos poderes definidos no ato constitutivo do ente, nos termos do art. 47 do Código Civil (Acórdão 1723/2016-TCU-Plenário, Ministro-Relator Raimundo Carrero) . 
10.1.5.	Responsável: Emília Maria Salvador Silva (CPF: XXX.610.465-XX) .
10.1.5.1.	Conduta: na parcela D1 - não apresentar imagens (fotografias ou filmagens) ou outros documentos que provassem a execução dos itens previstos no plano de trabalho e pagos com recursos do convênio.
10.1.5.2.	Nexo de causalidade: A não apresentação de documentos que comprovassem a execução dos itens previstos no plano de trabalho resultou na presunção de dano ao erário.
10.1.5.3.	Culpabilidade: não há excludentes de ilicitude, de culpabilidade e de punibilidade; é razoável supor que a responsável tinha consciência da ilicitude de sua conduta; era exigível conduta diversa da praticada, qual seja, comprovar por meio de documentos a efetiva execução de todos os itens previstos no plano de trabalho. 
11.	Encaminhamento: citação.
11.1.	Irregularidade 2: não comprovação da regular execução financeira do convênio.
11.1.1.	Evidências da irregularidade: documentos técnicos presentes nas peças 27, 35, 36, 37, 38, 39, 40, 41, 42, 43, 44, 45, 46 e 71.
11.1.2.	Normas infringidas: Art. 70, parágrafo único, da Constituição Federal de 1988; art. 93, do Decreto-lei 200, de 25 de fevereiro de 1967; art. 50, §3º, da Portaria Interministerial 127/2008; e Termo do Convênio 624514 (Clausula Nona, Parágrafo Primeiro, alínea 'n') .
11.2.	Débitos relacionados aos responsáveis Estado da Bahia (CNPJ 13.937.032/0001-60) , na condição de sucessor da liquidada extrajudicialmente Empresa de Turismo da Bahia S.A e Emília Maria Salvador Silva (CPF: XXX.610.465-XX) :
	Data de ocorrência
	Valor histórico (R$) 
	Identificador

	3/6/2008
	400.000,00
	D1

	28/5/2009
	221.742,50
	C1

	28/5/2009
	27.996,94
	C3

	28/5/2009
	14.974,00
	C2

11.2.1.	Cofre credor: Tesouro Nacional.
11.2.2.	Responsável: Estado da Bahia (CNPJ 13.937.032/0001-60) , na condição de sucessor da liquidada extrajudicialmente Empresa de Turismo da Bahia S.A
11.2.2.1.	Conduta: na parcela D1 - não apresentar comprovantes de pagamentos (TED/DOC/Cheques) que motivaram retiradas da conta bancária do ajuste.
11.2.2.2.	Nexo de causalidade: a ausência de comprovantes de pagamentos (TED/DOC/Cheques) impede a comprovação do nexo entre os recursos do convênio e o objeto tido como executado.
11.2.2.3.	Culpabilidade: não há excludentes de ilicitude, de culpabilidade e de punibilidade; é razoável supor que o responsável tinha consciência da ilicitude de sua conduta; era exigível conduta diversa da praticada. Ressalta-se que a análise da boa-fé relativa a pessoa jurídica de direito privado é realizada considerando as condutas de seus administradores, uma vez que os atos destes obrigam a pessoa jurídica, desde que exercidos nos limites dos poderes definidos no ato constitutivo do ente, nos termos do art. 47 do Código Civil (Acórdão 1723/2016-TCU-Plenário, Ministro-Relator Raimundo Carrero) . 
11.2.3.	Responsável: Emília Maria Salvador Silva (CPF: XXX.610.465-XX) .
11.2.3.1.	Conduta: na parcela D1 - não apresentar comprovantes de pagamentos (TED/DOC/Cheques) que motivaram retiradas da conta bancária do ajuste.
11.2.3.2.	Nexo de causalidade: a ausência de comprovantes de pagamentos (TED/DOC/Cheques) impede a comprovação do nexo entre os recursos do convênio e o objeto tido como executado.
11.2.3.3.	Culpabilidade: não há excludentes de ilicitude, de culpabilidade e de punibilidade; é razoável supor que o responsável tinha consciência da ilicitude de sua conduta; era exigível conduta diversa da praticada. 
12.	Encaminhamento: citação.
13.	Em cumprimento ao pronunciamento da unidade (peça 106) , foram efetuadas citações dos responsáveis, nos moldes adiante:
a)	 Estado da Bahia (CNPJ 13.937.032/0001-60) , na condição de sucessor da liquidada extrajudicialmente Empresa de Turismo da Bahia S.A- promovida a citação do responsável, conforme delineado adiante:
	Comunicação: Ofício 25906/2021 - Seproc (peça 109) 
Data da Expedição: 9/6/2021
Data da Ciência: 16/6/2021 (peças 113) 
Nome Recebedor: Fábio Brito da Silva
Observação: Ofício enviado para o endereço do responsável, conforme pesquisa na base de dados no sistema da Receita Federal, custodiada pelo TCU (peça 108) .
Fim do prazo para a defesa: 4/7/2021
	
b)	 Emília Maria Salvador Silva - promovida a citação da responsável, conforme delineado adiante:
	Comunicação: Ofício 25905/2021 - Seproc (peça 110) 
Data da Expedição: 9/6/2021
Data da Ciência: 9/8/2021 (peças 116 e 123) 
Nome Recebedor: Fonseca
Observação: Ofício enviado para o endereço do responsável, conforme pesquisa na base de dados no sistema da Receita Federal, custodiada pelo TCU (peça 107) .
Fim do prazo para a defesa: 24/8/2021
	
14.	Conforme Despacho de Conclusão das Comunicações Processuais (peça 124) , as providências inerentes às comunicações processuais foram concluídas. 
15.	Transcorrido o prazo regimental, os responsáveis Estado da Bahia (CNPJ 13.937.032/0001-60) , na condição de sucessor da liquidada extrajudicialmente Empresa de Turismo da Bahia S.A (peça 118-122) e Emília Maria Salvador Silva (peça 117) apresentaram defesa, que serão analisadas na seção Exame Técnico.
ANÁLISE DOS PRESSUPOSTOS DE PROCEDIBILIDADE DA IN/TCU 71/2012
Avaliação de Viabilidade do Exercício do Contraditório e Ampla Defesa
16.	Verifica-se que não houve o transcurso de mais de dez anos desde o fato gerador sem que tenha havido a notificação dos responsáveis pela autoridade administrativa federal competente (art. 6º, inciso II, c/c art. 19 da IN/TCU 71/2012, modificada pela IN/TCU 76/2016) , uma vez que o fato gerador da irregularidade sancionada ocorreu em 3/6/2008, e os responsáveis foram notificados sobre as irregularidades pela autoridade administrativa competente conforme segue:
16.1.	Empresa de Turismo da Bahia S.A - Bahiatursa Em Liquidação, excepcionalmente, não houve notificação. Nada obstante, a verificação do decurso do lapso temporal mencionado não tem o condão de, por si só, comprovar eventuais prejuízo à defesa, cabendo aos responsáveis, caso queiram, demonstrarem objetivamente qual seria o obstáculo ou dificuldade concreta verificada para inviabilizar o exercício do contraditório e da ampla defesa (Acórdão 11820/2016-TCU-Segunda Câmara) . (em razão da extinção, o débito dessa responsável foi imputado ao Estado da Bahia) .
16.2.	Emília Maria Salvador Silva, por meio do edital acostado à peça 78, publicado em 23/6/2017.
Valor de Constituição da TCE 
17.	Verifica-se, ainda, que o valor atualizado do débito apurado (sem juros) em 1/1/2017 é de R$ 250.144,12, portanto superior ao limite mínimo de R$ 100.000,00, na forma estabelecida conforme os arts. 6º, inciso I, e 19 da IN/TCU 71/2012, modificada pela IN/TCU 76/2016. 
OUTROS PROCESSOS/DÉBITOS NOS SISTEMAS DO TCU COM OS MESMOS RESPONSÁVEIS
18.	Informa-se que foram encontrados processos no Tribunal com os mesmos responsáveis:
	Responsável_Processo

	Empresa de Turismo da Bahia S.A - Bahiatursa Em Liquidação
	Processo 019.339/2015-1 [TCE, aberto, 'Tomada de Contas Especial referente Convênio n. 737565/2010 (Siafi/Siconv n. 737565) firmado entre o Ministério do Turismo e Empresa de Turismo da Bahia S.A. - BAHIATURSA, tendo por objeto incentivar o turismo, por meio do apoio à realização do Projeto intitulado 'Forró do Terreiro de Jesus'']
Processo 043.401/2018-0 [TCE, aberto, 'TCE instaurada pelo (a) MINISTÉRIO DO TURISMO (VINCULADOR) em razão de Não comprovação da regular aplicação dos recursos repassados pela União, Convênio 00598/2009, firmado com o/a MINISTERIO DO TURISMO, Siafi/Siconv 703874, função COMERCIO E SERVICOS, que teve como objeto PROMOÇÃO DOS FESTEJOS JUNINOS DA BAHIA 2009:  Realização dos festejos juninos de 2009 na Bahia, com a formatação das festas nas cidades de Salvador (Terreiro de Jesus/Cruzeiro/Pelourinho) ; Ilhéus; Porto Seguro; Bom Jesus da Lapa; Lençóis; Itapitanga; Rodelas; Cardeal da Silva; Jeremoabo; Brejões; Barra da Estiva; São Felix do Coribe; Igaporã; Belo Campo. (nº da TCE no sistema: 739/2018) ']
Processo 039.723/2021-6 [CBEX, encerrado, 'Cobrança Executiva de débito originária do (s) AC (s) AC-3116-11/2018-1C, referente ao TC Processo 031.992/2015-3']
Processo 039.725/2021-9 [CBEX, encerrado, 'Cobrança Executiva de multa originária do (s) AC (s) AC-3116-11/2018-1C, referente ao TC Processo 031.992/2015-3']
Processo 031.992/2015-3 [TCE, encerrado, 'TCE instaurada pelo Ministério do Turismo, em razão da Impugnação parcial de despesas, referente ao convênio nº 723673/2009 celebrado com a BAHIATURSA, (Processo original:72031.002160/2015-21) ']
Processo 005.829/2022-4 [TCE, aberto, 'TCE instaurada pelo (a) MINISTÉRIO DO TURISMO em razão de Não comprovação da regular aplicação dos recursos repassados pela União, Convênio 00749/2010, firmado com o/a MINISTERIO DO TURISMO, Siafi/Siconv 737565, função null, que teve como objeto Forró do Terreiro de Jesus (nº da TCE no sistema: 2/2022) ']
Processo 036.830/2019-4 [TCE, aberto, 'TCE instaurada pelo (a) MINISTÉRIO DO TURISMO (VINCULADOR) em razão de Não comprovação da regular aplicação dos recursos repassados pela União, Convênio 01724/2009, firmado com o/a MINISTERIO DO TURISMO, Siafi/Siconv 723686, função COMERCIO E SERVICOS, que teve como objeto LANÇAMENTO DO SÃO JOÃO DA BAHIA NA CIDADE DE BELO HORIZONTE (Verba Descentralizada 2009) (nº da TCE no sistema: 118/2018) ']

	Emília Maria Salvador Silva
	Processo 019.339/2015-1 [TCE, aberto, 'Tomada de Contas Especial referente Convênio n. 737565/2010 (Siafi/Siconv n. 737565) firmado entre o Ministério do Turismo e Empresa de Turismo da Bahia S.A. - BAHIATURSA, tendo por objeto incentivar o turismo, por meio do apoio à realização do Projeto intitulado 'Forró do Terreiro de Jesus'']
Processo 005.646/2018-9 [TCE, aberto, 'TCE instaurada pelo (a) MINISTÉRIO DO TURISMO (VINCULADOR) em razão de Não comprovação da regular aplicação dos recursos repassados pela União, Convênio 01132/2010, firmado com o/a MINISTERIO DO TURISMO, Siafi/Siconv 741684, função COMERCIO E SERVICOS, que teve como objeto Arraiá de São Tomé de Paripe (nº da TCE no sistema: 407/2017) ']
Processo 043.401/2018-0 [TCE, aberto, 'TCE instaurada pelo (a) MINISTÉRIO DO TURISMO (VINCULADOR) em razão de Não comprovação da regular aplicação dos recursos repassados pela União, Convênio 00598/2009, firmado com o/a MINISTERIO DO TURISMO, Siafi/Siconv 703874, função COMERCIO E SERVICOS, que teve como objeto PROMOÇÃO DOS FESTEJOS JUNINOS DA BAHIA 2009:  Realização dos festejos juninos de 2009 na Bahia, com a formatação das festas nas cidades de Salvador (Terreiro de Jesus/Cruzeiro/Pelourinho) ; Ilhéus; Porto Seguro; Bom Jesus da Lapa; Lençóis; Itapitanga; Rodelas; Cardeal da Silva; Jeremoabo; Brejões; Barra da Estiva; São Felix do Coribe; Igaporã; Belo Campo. (nº da TCE no sistema: 739/2018) ']
Processo 019.342/2015-2 [TCE, aberto, 'TCE instaurada pelo Ministério do Turismo, em razão da impugnação total de despesas do Convênio nº 1109/2010, celebrado com a Empresa de Turismo da Bahia S.A. (Processo original 72031.006252/2014-08) ']
Processo 039.724/2021-2 [CBEX, encerrado, 'Cobrança Executiva de multa originária do (s) AC (s) AC-3116-11/2018-1C, referente ao TC Processo 031.992/2015-3']
Processo 039.723/2021-6 [CBEX, encerrado, 'Cobrança Executiva de débito originária do (s) AC (s) AC-3116-11/2018-1C, referente ao TC Processo 031.992/2015-3']
Processo 031.992/2015-3 [TCE, encerrado, 'TCE instaurada pelo Ministério do Turismo, em razão da Impugnação parcial de despesas, referente ao convênio nº 723673/2009 celebrado com a BAHIATURSA, (Processo original:72031.002160/2015-21) ']
Processo 005.829/2022-4 [TCE, aberto, 'TCE instaurada pelo (a) MINISTÉRIO DO TURISMO em razão de Não comprovação da regular aplicação dos recursos repassados pela União, Convênio 00749/2010, firmado com o/a MINISTERIO DO TURISMO, Siafi/Siconv 737565, função null, que teve como objeto Forró do Terreiro de Jesus (nº da TCE no sistema: 2/2022) ']
Processo 036.830/2019-4 [TCE, aberto, 'TCE instaurada pelo (a) MINISTÉRIO DO TURISMO (VINCULADOR) em razão de Não comprovação da regular aplicação dos recursos repassados pela União, Convênio 01724/2009, firmado com o/a MINISTERIO DO TURISMO, Siafi/Siconv 723686, função COMERCIO E SERVICOS, que teve como objeto LANÇAMENTO DO SÃO JOÃO DA BAHIA NA CIDADE DE BELO HORIZONTE (Verba Descentralizada 2009) (nº da TCE no sistema: 118/2018) ']
Processo 014.996/2020-0 [TCE, aberto, 'TCE instaurada pelo (a) MINISTÉRIO DO TURISMO (VINCULADOR) em razão de Não comprovação da regular aplicação dos recursos repassados pela União, Convênio 00784/2009, firmado com o/a MINISTERIO DO TURISMO, Siafi/Siconv 704305, função COMERCIO E SERVICOS, que teve como objeto GP Bahia Stock Car (nº da TCE no sistema: 2254/2018) ']

19.	A tomada de contas especial está, assim, devidamente constituída e em condição de ser instruída.
EXAME TÉCNICO
Da defesa dos responsáveis Estado da Bahia (CNPJ 13.937.032/0001-60) , na condição de sucessor da liquidada extrajudicialmente Empresa de Turismo da Bahia S.A, e Emília Maria Salvador Silva
20.	Os responsáveis Estado da Bahia (CNPJ 13.937.032/0001-60) - peças 118-122 - e Emília Maria Salvador Silva (peça 117) apresentaram defesa, que passa a ser analisada em seguida.
Alegações de Defesa de Emília Maria Salvador Silva (peça 117) 
21.	As alegações de defesa se tratam apenas de argumentos de defesa (peça 117) .
22.	Feitas essas considerações, passa-se à análise dos argumentos de defesa.
Arrazoado de que o objeto do convênio foi executado (peça 117, p. 1-2) .
23.	A defesa afirma que o valor previsto no Convênio foi repassado e o objeto foi devidamente executado, exatamente como originalmente previsto no Plano de Trabalho aprovado pelo MTur.
Análise da Defesa 
24.	A alegação não deve ser acolhida.
25.	A defendente não apresentou provas dessa alegação, de forma que persiste o achado de 'não comprovação parcial da execução física', relatado na instrução de peça 104, e adiante descrito.
26.	Segundo o Parecer Técnico nº 61/2010 (peça 57) , parte dos itens previstos no plano de trabalho do convênio (peça 8) não teve a execução física comprovada. Seguem as informações contidas nessas notas acerca dos itens glosados:
		 Tabela 1 - Itens com execução física glosada
	Item
	Valor (R$) *
	Ressalva
	Repercussão da Ressalva e 
acréscimos da análise do TCU

	Material promocional: Cocada
	50.400,00
	Não foi encaminhado documento comprobatório da distribuição da quantidade adquirida (comprovante/ protocolo de recebimento) .
	O item não foi comprovado. Glosa do valor correspondente ao valor do item.

	Material Promocional: Mapas da cidade
	108.334,00
	Não foi encaminhado 1 exemplar de cada material produzido (com a logomarca do Ministério do Turismo e do Governo Federal) .
  Não foi encaminhado documento comprobatório da distribuição da quantidade produzida (comprovante/protocolo de recebimento) 
	O item não foi comprovado. Glosa do valor correspondente ao valor do item.

	Material Promocional: Colar
	56.000,00
	Não foi encaminhado 1 exemplar de cada material produzido (com a logomarca do Ministério do Turismo e do Governo Federal) .
  Não foi encaminhado documento comprobatório da distribuição da quantidade produzida (comprovante/protocolo de recebimento) 
	O item não foi comprovado. Glosa do valor correspondente ao valor do item.

	Material Promocional: Fitas do Senhor do Bonfim
	50.000,00
	Não foi encaminhado 1 exemplar de cada material produzido (com a logomarca do Ministério do Turismo e do Governo Federal) .
  Não foi encaminhado documento comprobatório da distribuição da quantidade produzida (comprovante/protocolo de recebimento) 
	O item não foi comprovado. Glosa do valor correspondente ao valor do item.

	Display de figura humana
	5.000,00
	Não foi encaminhado 1 exemplar de cada material produzido (com a logomarca do Ministério do Turismo e do Governo Federal) .
  Não foi encaminhado documento comprobatório da distribuição da quantidade produzida (comprovante/protocolo de recebimento) 
	O item não foi comprovado. Glosa do valor correspondente ao valor do item.

	Total
	269.734,00
	Total Glosado
	235.585,67*

      *o débito equivale ao valor total glosado, multiplicado por 0,8734 (parcela de participação de recursos federais do convênio) . O débito é de R$ 235.585,67.
27.	Percebe-se que, a entidade convenente não logrou comprovar a realização de parte dos itens previstos no plano de trabalho, visto que não apresentou documentos comprobatórios da execução física desses. 
Argumento de que ocorreu PRESCRIÇÃO (peça 117, p. 2-6) .
28.	A defesa argumenta que ocorreu a prescrição quinquenal.
29.	Durante muito tempo, defendeu-se, principalmente no âmbito interno do TCU, que a pretensão punitiva desse E. Tribunal seria imprescritível, face à omissão da Lei Orgânica do TCU (Lei n. 8.443/92) quanto à fixação desse prazo. 
30.	O próprio STF tinha firmado entendimento nesse sentido. Ocorre que, com o passar do tempo e a evolução da doutrina e jurisprudência, passou-se a admitir a necessidade de se reconhecer a prescritibilidade da pretensão punitiva do TCU, sob pena de impor aos gestores eterna insegurança jurídica. Nesse sentido, formaram-se, basicamente duas correntes no TCU. 
31.	Uma que defendia a imprescritibilidade da pretensão punitiva e outra que defendia a prescritibilidade na regra geral do Código Civil, que seria de 10 anos.
32.	Posteriormente, por oportunidade do Acórdão 1441/2016-TCU-Plenário do TCU firmou entendimento no sentido da prescritibilidade da pretensão punitiva dos tribunais de contas, fixando-se o prazo decadencial do Código Civil (10 anos) , tendo como como data inicial a ocorrência da irregularidade sancionada. Ocorre, Exas., que avançando ainda mais na evolução já experimentada pelo Plenário do TCU (ao reconhecer a prescritibilidade da pretensão punitiva no processo de Tomada de Contas Especial) , no julgamento do RE n. 636.886, o STF conferiu repercussão geral ao tema 'prescritibilidade de pretensão de ressarcimento ao erário fundada em decisões do Tribunal de Contas', indicando a mudança do entendimento dos Ministros quanto ao posicionamento anterior (favorável à imprescritibilidade) . 
33.	A tese levantada era que a imprescritibilidade da pretensão punitiva do Estado nos Processos de Tomadas de Contas Especial implicaria em eterna insegurança jurídica para os agentes públicos, o que seria incompatível com o Estado Democrático de Direito proclamado na Constituição Federal de 1988.
34.	A questão é que desde o reconhecimento da repercussão geral do tema, quando ficou evidente a indicação de mudança de postura do STF para admitir a prescritibilidade da pretensão punitiva, o que se tem observado das decisões monocráticas do STF é, não apenas o acolhimento da tese da prescritibilidade, mas também que esta se dê em 5 (cinco) anos e não em 10 (dez) , como defende o TCU.
35.	Nesse sentido, apresenta alguns precedentes recentes do STF (Mandado de Segurança n. 35.294 Distrito Federal. Min. Marco Aurélio) .
36.	No caso em comento, como se pode verificar, o Convênio n. 695/2007 foi firmado em 24/12/2007, sendo o objeto executado entre os anos de 2007 e 2008.
37.	Conforme se verifica dos autos, a citação da ora defendente para apresentar defesa no presente processo se deu no dia 09/08/2021, portanto mais de 13 anos após a ocorrência do evento (suposto causador de dano ao erário) que ensejou a instauração do processo de Tomada de Contas Especial. Assim, mesmo que consideremos como prazo prescricional os 10 (dez) anos estabelecidos internamente pelo TCU, resta flagrante o transcurso do mesmo no caso dos autos.
38.	De mais a mais, é importante frisar que, como se verifica dos precedentes jurisprudenciais acima citados, o STF tem aplicado como prazo prescricional da pretensão punitiva do TCU o quinquênio iniciado pela data da prática do ato (MANDADO DE SEGURANÇA: MC MS 4001725-08.2016.1.00.0000 DF - DISTRITO FEDERAL 4001725-08.2016.1.00.0000. Min. Luis Roberto Barroso) .
39.	Ora, seja considerando como 'data da prática do ato' a assinatura do convenio ou realização do evento, em qualquer das hipóteses, estaríamos diante da prescrição da pretensão punitiva do TCU, eis que resta indiscut¿ível o transcurso de mais de 10 anos (prazo fixado pelo TCU, apesar do STF ter entendimento pacífico de que esse prazo é de 5 anos) até a citação da ora defendente.
Análise da Defesa 
34. 	O Supremo Tribunal Federal - STF, no Recurso Extraordinário - RE 636.886, fixou a tese, com repercussão geral reconhecida, de que 'é prescritível a pretensão de ressarcimento ao erário fundada em decisão de Tribunal de Contas' (Tema 899) . Em que pese o questionamento acerca da abrangência da tese ali firmada, confirmada em embargos declaratórios julgados em agosto de 2021, no sentido de que se circunscreveria apenas ao processo de execução da condenação imposta pelo TCU (ou seja, inaplicável à pretensão de ressarcimento exercida no processo 'conhecimento' da TCE) , verifica-se que o STF, por meio de decisões prolatadas pelas suas duas turmas, tem decidido de forma reiterada que se aplica o prazo prescricional de 5 anos previsto na Lei 9.873/1999 às pretensões sancionatória e ressarcitória a cargo do Tribunal de Contas da União. [grifos conforme o ogiginal]
35. 	Seja por aplicação direta ou por analogia, a orientação sufragada é no sentido de que o prazo de 5 anos é compatível com a tese de que a ação e a execução prescrevem no mesmo prazo (Súmula 150 do STF) , bem como com o fato de que a Lei 9.873/1999 - que regulamenta o exercício de ação punitiva pela Administração Pública Federal, direta e indireta - regeria integralmente a prescrição no âmbito do TCU. Quanto a este último aspecto, o Ministro Luís Roberto Barroso, no voto exarado no julgamento do MS 32.201, embora tenha advertido que a atuação do TCU, em sua acepção clássica, não se qualifica como exercício do poder de polícia, ressaltou que a Lei 9.873/1999 assumiria vocação regulatória geral da prescrição do exercício da competência sancionadora da Administração Pública, sendo sua disciplina aplicável a qualquer ação punitiva da Administração Pública Federal, exceto àquelas esferas em que exista regulamentação específica. Ademais, em virtude da autonomia científica do Direito Administrativo, não haveria razão plausível para suprimir a omissão da Lei Orgânica do Tribunal de Contas da União, no tocante ao estabelecimento de um prazo prescricional próprio, valendo-se das normas de direito civil, e não das de direito administrativo. [grifos conforme o original]
36. 	Eis algumas ementas que evidenciam o entendimento predominante do STF:
Ementa: AGRAVO REGIMENTAL EM MANDADO DE SEGURANÇA. TOMADA DE CONTAS ESPECIAL. TRIBUNAL DE CONTAS DA UNIÃO. CONDENAÇÃO A RESSARCIMENTO AO ERÁRIO. PRESCRIÇÃO. MARCO INTERRUPTIVO. ART. 2°, II, DA LEI 9.873/1999. ATO INEQUÍVOCO DE APURAÇÃO DO FATO. DISCUSSÃO. DIREITO LÍQUIDO E CERTO. DEMONSTRAÇÃO. INOCORRÊNCIA. SUBSISTÊNCIA DA DECISÃO AGRAVADA. AGRAVO A QUE SE NEGA PROVIMENTO. I - As razões do agravo regimental são inaptas para desconstituir os fundamentos da decisão agravada, que, por isso, se mantêm hígidos. II - Aplicando-se a regulamentação da Lei 9.873/1999 ao caso concreto, observa-se que a pretensão sancionatória do TCU, em relação aos atos praticados pelo impetrante, levando-se em consideração a ocorrência de 5 causas interruptivas da prescrição, não teria sido fulminada pelo decurso do tempo. III - A pretensão do recorrente, fundada na discussão sobre os fatos apontados como marcos interruptivos da prescrição da pretensão punitiva da Administração Pública, refoge aos estreitos limites do mandamus, ante a ausência de liquidez e certeza do direito pleiteado. IV - Agravo regimental a que se nega provimento. MS 36067 ED-AgR. Órgão julgador: Segunda Turma. Relator (a) : Min. RICARDO LEWANDOWSKI. Julgamento: 18/10/2019
Ementa: AGRAVO REGIMENTAL EM RECLAMAÇÃO. TRIBUNAL DE CONTAS DA UNIÃO. TOMADA DE CONTA ESPECIAL. PRESCRIÇÃO DA PRETENSÃO PUNITIVA. RECONHECIDA EM DECISÃO DO SUPREMO TRIBUNAL FEDERAL. PRESCRITIBILIDADE DO RESSARCIMENTO AO ERÁRIO FUNDADA EM DECISÃO DE TRIBUNAL DE CONTAS. AÇÃO DE IMPROBIDADE ADMINISTRATIVA COM PEDIDO DE RESSARCIMENTO JÁ EM CURSO. AGRAVO REGIMENTAL A QUE SE NEGA PROVIMENTO. I - O acórdão do TCU determinou a formação de processo administrativo para avaliarem, efetivamente, a eventual responsabilização do agravado para o ressarcimento do dano ao erário, contrariando, assim, autoridade desta Corte no MS 35.512/DF, uma vez que houve a concessão da segurança para declarar a ocorrência da prescrição da pretensão punitiva do TCU em relação às infrações imputadas a ele, destacando-se que a União poderia perseguir os valores referentes ao ressarcimento dos danos na esfera judicial. II - Agravo regimental a que se nega provimento. (Rcl 39497 AgR. Órgão julgador: Segunda Turma. Relator (a) : Min. RICARDO LEWANDOWSKI. Julgamento: 10/10/2020) 
Ementa: MANDADO DE SEGURANÇA. DIREITO ADMINISTRATIVO. TRIBUNAL DE CONTAS DA UNIÃO. SERVIDOR DA SECRETARIA DE SAÚDE DO ESTADO DO ACRE. FISCALIZAÇÃO OMISSA E DEFICIENTE NA EXECUÇÃO DE DOIS CONVÊNIOS FIRMADOS ENTRE A SECRETARIA ESTADUAL E O MINISTÉRIO DA SAÚDE. APLICAÇÃO DE MULTA. ARTS. 28, II, E 58, II, DA LEI 8.443/1992. ART. 268, II, DO REGIMENTO INTERNO DO TCU. PRESCRIÇÃO DA PRETENSÃO SANCIONATÓRIA. OCORRÊNCIA. APLICAÇÃO DA LEI 9.873/1999. PRECEDENTES DESTE STF. MEDIDA LIMINAR DEFERIDA E RATIFICADA NO EXAME DE MÉRITO. SEGURANÇA CONCEDIDA PARA AFASTAR A MULTA APLICADA. 1. A prescrição da pretensão punitiva do TCU é regulada pela Lei 9.873/1999, descabendo a aplicação do prazo decenal previsto na legislação civil (art. 205 do Código Civil) . Ao revés, incide o prazo quinquenal previsto na Lei 9.873/1999 (MS 32201, Rel. Min. Roberto Barroso, PRIMEIRA TURMA, DJe 7/8/2017; MS 35.512-AgR, Rel. Min. Ricardo Lewandowski, SEGUNDA TURMA, DJe 21/6/2019) . 2. In casu, na linha do parecer apresentado pelo Ministério Público Federal e da decisão liminar de minha lavra, é inequívoca a superação do prazo prescricional quinquenal. Os ilícitos apontados pela Corte de Contas ocorreram em julho de 2006, tendo o processo de auditoria sido instaurado em 9/10/2006. A ordem de citação do responsável para a audiência, por sua vez, ocorreu em 25/6/2007. Entretanto, a decisão condenatória recorrível foi exarada somente em 31/5/2016, data da prolação do Acórdão 3513/2016-TCU-Primeira Câmara. 3. Ex positis, CONCEDO A SEGURANÇA unicamente para afastar a sanção de multa aplicada ao impetrante, nos autos da Tomada de Contas Processo 023.288/2006-0, máxime da ocorrência de prescrição da pretensão punitiva do Tribunal de Contas da União. MS 35940. (Órgão julgador: Primeira Turma. Relator (a) : Min. LUIZ FUX. Julgamento: 16/06/2020) . [grifos conforme o original]
37. 	Essa orientação também foi seguida nas seguintes decisões monocráticas: MS 36.127-MC/DF e MS 35.940-MC/DF, Rel. Min. Luiz Fux; MS 35.294, MS 35.539/DF e MS 35.971-TP/DF, Rel. Min. Marco Aurélio; MS 34.256 MC/DF, MS 36.054-MC e MS 36.067-MC/DF, Rel. Min. Ricardo Lewandowski.
38. 	O Supremo Tribunal Federal tem se pronunciado no sentido de reconhecer não só a aplicação da prescrição quinquenal com fulcro na interpretação da Lei 9.873/1999, mas também a incidência dos marcos interruptivos do prazo prescricional consignados na referida lei, tantas vezes quanto presentes os suportes fáticos (MS 32201, Relator: Min. Roberto Barroso) . [grifos conforme o original]
39. 	Entendimento que também foi adotado nas seguintes decisões monocráticas: MS 36.054, MS 34.256-MC, MS 35.512 e MS 36.067-MC, todos de relatoria do Min. Ricardo Lewandowski; MS 35.294, MS 35.539 e MS 35.971-TP, todos de relatoria do Min. Marco Aurélio; MS 32.201, Rel. Min. Roberto Barroso, e MS 36.127-MC e MS 35.940-MC, Min. Luiz Fux.
40.	Em relação ao termo inicial da contagem do prazo prescricional, o 'caput' do art. 1º da Lei 9.873/1999 oferece solução que não destoa do modelo adotado pelo TCU no incidente de uniformização de jurisprudência, em que se examinou a prescrição da pretensão punitiva, nos termos do Acórdão 1441/2016-TCU-Plenário (Rel. Min. Benjamin Zymler) , com a adição da particularidade de explicitar o caso de infrações permanentes ou continuadas:
a) Regra geral: 'data da prática do ato'  (o que equivale a 'ocorrência da irregularidade sancionada') ;
b) Regra especial: 'no caso de infração permanente ou continuada, do dia em que tiver cessado'.
41. 	A Lei 9.873/1999, no art. 2º, estabelece as causas interruptivas da prescrição punitiva, consoante abaixo transcrito, já na redação conferida pela Lei 11.941/2009:
Art. 2º Interrompe-se a prescrição da ação punitiva:
I - pela notificação ou citação do indiciado ou acusado, inclusive por meio de edital;
II - por qualquer ato inequívoco, que importe apuração do fato;
III - pela decisão condenatória recorrível.
IV - por qualquer ato inequívoco que importe em manifestação expressa de tentativa de solução conciliatória no âmbito interno da administração pública federal.
42. 	O quadro a seguir indica alguns eventos processuais, ocorridos no curso de uma TCE (fase interna e externa) - instaurada em razão de irregularidades na aplicação de recursos da União transferidos a entes subnacionais - que poderiam ser enquadrados nas causas de interrupção da prescrição acima apontadas, sem prejuízo, é claro, de outras ocorrências fáticas elegíveis como marco interruptivo, a depender da forma de proceder de cada entidade ou órgão tomador de contas.
	I - pela notificação ou citação do indiciado ou acusado, inclusive por meio de edital;
	 (i) notificação no âmbito do procedimento administrativo de ressarcimento previamente à instauração da TCE;
 (ii) notificação efetuada pelo órgão tomador de contas acerca da instauração da TCE;
 (iii) citação efetuada pelo TCU.
*Data da ciência da notificação ou citação pelos responsáveis ou de publicação do edital no DOU.

	II - por qualquer ato inequívoco, que importe apuração do fato;
* procedimento que evidencie a apuração dos fatos irregulares, com o objetivo quantificar o dano e identificar possíveis responsáveis.
	 (i) relatório de sindicância ou PAD;
 (ii) relatório de apuração de irregularidades referente ao processo administrativo prévio à instauração da TCE;
 (iii) relatórios de fiscalização, pareceres, despachos, informações e memorandos relacionados à apuração dos fatos irregulares;
 (iv) relatório do tomador de contas;
 (v) relatório do controle interno; 
 (vi) termo de instauração ou designação de instauração da TCE;
 (vii) autuação da TCE no TCU; entre outras causas.
*Há quem inclua nesse grupo diligências que comprovam providências do responsável sobre as irregularidades investigadas.

	III - pela decisão condenatória recorrível.
	 (i) Verifica-se apenas no âmbito do TCU com a data da prolação do acórdão condenatório recorrível.

	IV - por qualquer ato inequívoco que importe em manifestação expressa de tentativa de solução conciliatória no âmbito interno da administração pública federal.
	 (i) pedido de parcelamento;
 (ii) pagamento parcial do débito;
 (iii) qualquer manifestação do responsável que demonstre claramente a sua intenção de recolher o débito.

43.	Bem se vê, portanto, que haveria uma multiplicidade de causas de interrupção da prescrição, conforme se depreende do art. 2º da Lei 9.873/1999. Tal exegese encontra respaldo em precedentes do STF, a exemplo do que se decidiu no julgamento do MS 36067 (Rel. Min. Ricardo Lewandowski) , com destaque para trecho do voto em que o Relator reconhece cinco causas de interrupção da prescrição, in verbis:
' (...) Assim, faz-se necessário levar em consideração que, apesar de os fatos objeto da apuração conduzida pela Corte de Contas remontarem aos anos de 1999 e 2000, período no qual o impetrante era Secretário de Saúde municipal, o Tribunal de Contas da União deu prosseguimento à tomada de contas especial por ter constatado a ocorrência de 5 causas interruptivas da prescrição, a saber: a) relatório de auditoria em conjunto realizada pelo Denasus e pela Secretaria Federal de Controle, lavrado em 06/07/2001, sendo este, certamente, um ato inequívoco que importou a apuração do fato (art. 2º, II, da Lei n. 9.873/1999) ; b) instauração de Tomada de Contas Especial pelo FNS, ocorrida em 05/10/2005, sendo este também, certamente, um ato inequívoco que importou a apuração do fato  (art. 2º, II, da Lei n. 9.873/1999) ; c) a autuação da presente Tomada de Contas Especial no âmbito do Tribunal de Contas da União, ocorrida em 12/08/2008, sendo este também, certamente, um ato inequívoco que importou a apuração do fato  (art. 2º, II, da Lei n. 9.873/1999) ; d) o ato que ordenou a citação do responsável, ora impetrante, ocorrida em 12/07/2010 (art. 2º, I, da Lei n. 9.873/1999) ; e e) o exercício do poder punitivo ocorrido em 20/06/2012, data da prolação do Acórdão 1563/2012-TCU-Plenário (art. 2º, III, da Lei n. 9.873/1999) '. [grifos no original]
44.	No caso concreto, portanto, tendo como parâmetro a tese firmada pelo STF, no RE 636.886, no sentido de que ambas as pretensões do TCU (sancionatória e ressarcitória) sujeitam-se ao prazo prescricional de 5 anos previsto na Lei 9.873/1999, considerando, ainda, o sistema prescricional delineado na citada lei, inclusive as causas de suspensão e de interrupção da prescrição:
a)	'Datas das práticas dos atos' (termo inicial para contagem dos prazos prescricionais) : data da emissão da ordem bancária em 3/6/2008;
b)	Nota Técnica de Análise n. 364/2010 (peça 53) , de 30/4/2010, detectou falhas na execução física; 
c)	Nota Técnica de Análise n. 61/2010 (peça 57) , de 30/9/2010, detectou falhas na execução física; 
d)	Nota Técnica Financeira 172/2017 (peça 63) , de 7/3/2017, detectou falhas na execução financeira;
e)	Nota Técnica Financeira 446/2017 (peça 71) , de 24/5/2017, detectou falhas na execução financeira;
f)	Relatório do Tomador de Contas Especial (peça 92) , de 21/2/2019 aponta que o motivo para a instauração da presente Tomada de Contas Especial foi a impugnação de despesas, decorrente da irregularidade na execução física;
g)	Data de autuação da tomada de contas especial pelo TCU: 7/5/2020;
h)	Despacho do Secretário da Secex/TCE autorizando a realização de citações propostas, em relação a uma irregularidade da execução física e uma irregularidade da execução financeira: 17/5/2021 (peça 106) .	
45.	Analisando-se a sequência de eventos processuais enumerados no item anterior, os quais teriam o condão de interromper a prescrição da ação punitiva desta Corte no entender do STF, observa-se que:
	a) em relação irregularidade relativa à execução física, transcorreu o prazo prescricional de 5 (cinco) anos entre cada evento processual e o seguinte. Portanto, levando-se em consideração o entendimento do STF, teria ocorrido a prescrição da pretensão sancionatória e ressarcitória a cargo do TCU;
	b) em relação irregularidade relativa à execução financeira, transcorreu o prazo prescricional de 5 (cinco) anos entre cada evento processual e o seguinte. Portanto, levando-se em consideração o entendimento do STF, teria ocorrido a prescrição da pretensão sancionatória e ressarcitória a cargo do TCU. {grifos constantes do original]
46.	Contudo, no caso concreto tratado no RE 636.886 (tema 899 da repercussão geral) diz respeito à fase de execução judicial de deliberação do Tribunal de Contas, tanto assim que, para deslindá-lo, foi necessária a aplicação da Lei 6.830/1980, a Lei de Execuções Fiscais, diploma legal evidentemente inaplicável à fase que antecede a formação do título executivo extrajudicial, caracterizada pela atuação do órgão de controle externo até a prolação do acórdão.
47.	Veja-se que foram opostos embargos declaratórios contra a referida decisão do STF, os quais foram rejeitados pela maioria da Suprema Corte (Plenário, Sessão Virtual de 13.8.2021 a 20.8.2021) , confirmando, portanto, a abrangência da deliberação prolatada na fixação do tema 899, razão por que se deve adotar a orientação prevalente no TCU, no sentido de que a matéria ali tratada alcançaria tão somente a fase judicial de cobrança do título extrajudicial, não atingindo os processos de controle externo, mantendo-se, desse modo,  a interpretação adotada pela Suprema Corte, em 2008, no Mandado de Segurança - MS 26.210, oportunidade em que foi definida a tese da imprescritibilidade das ações de ressarcimento ao erário:
A suspensão pelo STF das demandas nas quais esteja em questão a prescritibilidade da pretensão de ressarcimento ao erário com base em decisão de tribunal de contas (RE 636.886/STF) alcança tão somente a fase judicial de cobrança do título extrajudicial, não atingindo os processos de controle externo em trâmite. Até julgamento definitivo em contrário pelo STF, permanece o entendimento do TCU acerca da imprescritibilidade das pretensões de ressarcimento decorrentes de tomadas de contas especiais. (Acórdão 1267/2019-TCU-Plenário, Relator: Min. AROLDO CEDRAZ) 
48.	Além disso, caso concreto tratado no RE 636.886 (tema 899 da repercussão geral) diz respeito à fase de execução judicial de deliberação do Tribunal de Contas, tanto assim que, para deslindá-lo, foi necessária a aplicação da Lei 6.830/1980, a Lei de Execuções Fiscais, diploma legal evidentemente inaplicável à fase que antecede a formação do título executivo extrajudicial, caracterizada pela atuação do órgão de controle externo até a prolação do acórdão.
49.	Considerando que o TCU ainda não se pronunciou sobre os efeitos do julgamento de mérito da referida decisão do STF em relação às pretensões de ressarcimento ao erário veiculadas por meio dos processos de tomada de contas especiais, por cautela, deve-se adotar a orientação da Corte de Contas, na pendência de julgamento do RE 636.886, mesmo reconhecida sua repercussão geral, no sentido de que a matéria ali tratada alcançaria tão somente a fase judicial de cobrança do título extrajudicial, não atingindo os processos de controle externo, mantendo-se  a interpretação adotada pela Corte Suprema, em 2008, no Mandado de Segurança - MS 26.210, oportunidade em que foi fixada tese da imprescritibilidade das ações de ressarcimento ao erário:
A suspensão pelo STF das demandas nas quais esteja em questão a prescritibilidade da pretensão de ressarcimento ao erário com base em decisão de tribunal de contas (RE 636.886/STF) alcança tão somente a fase judicial de cobrança do título extrajudicial, não atingindo os processos de controle externo em trâmite. Até julgamento definitivo em contrário pelo STF, permanece o entendimento do TCU acerca da imprescritibilidade das pretensões de ressarcimento decorrentes de tomadas de contas especiais. (Acórdão 1267/2019-TCU-Plenário, Relator: Min. AROLDO CEDRAZ) 
40.	A suspensão pelo STF das demandas nas quais esteja em questão a prescritibilidade da pretensão de ressarcimento ao erário com base em decisão de tribunal de contas (RE 636.886/STF) alcança tão somente a fase judicial de cobrança do título extrajudicial, não atingindo os processos de controle externo em trâmite. Até julgamento definitivo em contrário pelo STF, permanecem imprescritíveis as pretensões de ressarcimento decorrentes de tomadas de contas especiais. (Acórdão 7930/2018-TCU-Segunda Câmara, Relatora: Min. ANA ARRAES) .
50.	Desse modo, no entendimento do TCU, também não ocorreu a prescrição ressarcitória. 
51.	Por outro lado, especificamente no que tange à prescrição da pretensão punitiva, verifica-se que o Acórdão 1441/2016-TCU-Plenário, Relator Ministro Benjamin Zymler, que uniformizou a jurisprudência acerca dessa questão, subordinou tal prescrição ao prazo prescricional geral indicado no art. 205, do Código Civil, que é de dez anos, contado da data de ocorrência da irregularidade sancionada, nos termos do art. 189, do Código Civil, sendo este prazo interrompido pelo ato que ordenar a citação, a audiência ou a oitiva do responsável. 
76.	No caso em exame, ocorreu a prescrição, uma vez que a irregularidade sancionada ocorreu em 3/6/2008, e o ato de ordenação da citação ocorreu em 17/5/2021 (peça 106) .
53.	Portanto, diferente do entendimento esposado pelos responsáveis, não se configurou-se a prescrição quanto à competência ressarcitória deste Tribunal. Entretanto, assiste razão à defesa quanto à prescrição da pretensão punitiva, mas na instrução que propôs a citação já se tinha essa visão sobre a prescrição punitiva.
54.	Desse modo, a alegação deve ser rejeitada.
Arrazoado acerca DA EXIBIÇÃO DE DOCUMENTOS A CARGO DA BAHIATURSA (peça 117, p. 8) 
55.	Conforme é sabido e consta dos próprios autos, a ora Recorrente exerceu o cargo de Diretora Presidente da BAHIATURSA no período compreendido entre 04/01/2007 e 31/01/2011. 
56.	Durante todo esse período sempre exerceu suas atividades com zelo e cuidado, buscando sempre atender ao melhor interesse público. Especificamente no que tange aos contratos firmados pela BAHIATURSA, seja com recursos próprios ou decorrente de Convênios, existia na BAHIATURSA um rigoroso sistema de controle interno, que, dentre outras ferramentas exigia a formalização (à época ainda por meio físico) de todos os processos de contratação e pagamento de fornecedores, com opinativo específico do DEJUR - Departamento Jurídico.
57.	Ou seja, significa dizer que, para cada uma das contratações realizadas com vistas ao cumprimento do objeto do Convenio n. 695/2007 houve um processo administrativo específico, com opinativo do DEJUR, ratificando a regularidade de cada contratação, onde, obviamente, constam cópia do contrato firmado, dos contratos de exclusividade dos artistas, das notas fiscais, parecer do DEJUR e comprovantes de pagamento.
58.	Ocorre que, ao deixar o cargo de Diretora Presidente, a Recorrente se afastou por completo das atividades desenvolvidas pela BAHITURSA, limitando-se a responder diretamente aos atos em que figurava como pessoa física. 
59.	Por questões de economia (já que os processos eram físicos e sairia muito oneroso obter fotocópias integrais de todos os processos) e confiando no arquivo de toda a documentação, não apenas da BAHIATURSA, mas de todo o Governo do Estado da Bahia, a Recorrente não guardou cópias desses processos de Contratação
60.	Acreditava, a Recorrente, inclusive que, uma vez instada a apresentar a documentação por parte do TCU, a BAHIATURSA, através dos seus responsáveis legais que sucederam a Recorrente, disponibilizaria cópias integrais de todos os processos de contratação e pagamento. 
61.	Fato é que, a Recorrente foi surpreendida com a informação constante no presente processo de que não foram disponibilizados os documentos necessários para comprovar a regularidade das contratações, a fim de complementar a prestação de contas, eis que, como dito, todos os processos de contratação e pagamento de fornecedores para execução do Convenio 703874/2009, se encontram em poder da BAHIATURSA.
62.	Ora, tais documentos existem e são essenciais para a comprovação da regular execução do Convenio. Todavia os mesmos se encontram em poder da BAHIATURSA e somente ela poderá disponibilizá-los nos presentes autos. 
63.	Assim, em cumprimento aos princípios constitucionais da ampla defesa e do contraditório, visando comprovar o quanto aqui alegado pela Recorrente, requer que seja notificada a BAHIATURSA a fim de que apresente cópias integrais de todos os processos administrativos que ensejaram a contratação e pagamento dos serviços objeto do Convenio 695/2007.
64.	Análise da defesa
65.	Percebe-se que a defendente busca que a entidade BAHIATURSA seja notificada a apresentar documentos, alegando não ter mais relação com essa empresa.
66.	Entretanto, não cabe ao TCU, a princípio, realizar a buscar de documentos de defesa em nome da defesa. Principalmente considerando que a defendente tem instrumentos (administrativos e judiciais) a seu dispor para compelir substituto legal da BAHIATURSA (Estado da Bahia) a disponibilizar os documentos de que precisa. Mesmo considerando o prazo dado a defesa curto para essas medidas, essa não demonstrou qualquer iniciativa de buscar conseguir os documentos (fato que poderia ensejar uma prorrogação do prazo de defesa) .
67.	Outrossim, feitas essas ponderações, cabe lembrar que o Estado da Bahia (CNPJ 13.937.032/0001-60) , na condição de sucessor da liquidada extrajudicialmente Empresa de Turismo da Bahia S.A, foi citado pelas mesmas irregularidades da defendente, e trouxe os documentos de peças 118-122, de modo que o objetivo do pleito da Sra. Emília Maria Salvador Silva foi atendido.   
68.	Desse modo, essas alegações de defesa não serão acolhidas.
Argumentos de Conclusão da Defesa (pedidos - peça 117, p. 8) 
69.	Ante o exposto, pugna pelo acolhimento da presente defesa, culminando com o reconhecimento da prescrição da pretensão punitiva do TCU, eis que superado o prazo de 10 anos entre a ocorrência do fato supostamente danoso e citação no presente processo. 
70.	Não sendo esse o entendimento, requer que seja notificada a BAHIATURSA (ou seu sucessor para tanto) , a fim de que apresente cópias integrais de todos os processos de contratação e pagamento relativos ao Convenio 695/2021, a fim de que a ora defendente possa exercer o seu direito à ampla defesa e contraditório.
Análise da defesa
71.	Os pedidos não devem ser acolhidos, pois, conforme verificado nas linhas anteriores, não ocorreu a prescrição, e a solicitação de que a BAHIATURSA (ou seu substituto legal) não é pertinente (nem necessária) .
72.	Do acima expendido, verifica-se que as alegações da defendente não devem ser acolhidas.
Alegações de Defesa do Estado da Bahia (CNPJ 13.937.032/0001-60) , na condição de sucessor da liquidada extrajudicialmente Empresa de Turismo da Bahia S.A (peças 118-122)  
73.	As alegações de defesa se tratam apenas de documentos de defesa (peças 118-122) . O Estado da Bahia não encaminhou argumentos de defesa.
74.	Dos documentos de defesa, destacam-se:
a)	 Ofício nº 124 /2021 - SETUR/GAB, que informa encaminhar imagens que comprovam a execução de itens do plano de trabalho e documentos que comprovam pagamentos (peça 118, p. 1) ;
b)	 Fotografias (peça 119, p. 1) ; 
c)	 Ofício nº 106/2009-DPR (peça 120, p. 1) , que informa encaminhar complementação da prestação de contas do convênio e extrato bancário da conta do convênio;
d)	 Documentos complementares da prestação de contas (peça 120, p. 3-50, e peças 121-122) , dos quais se destacam:
d.1) ofício que encaminhou prestação de contas na fase interna e seus anexos (peça 120, p. 4-23) ;
d.2) Extrato bancário da conta corrente do convênio (peça 120, p. 24-41) ;
d.3) Extrato bancário da conta de investimentos do convênio (peça 120, p. 42-44) ;
d.4) Documentos internos contábeis-financeiros da Bahiartursa (peça 120, p. 45-50) ;
d.5) Documentos internos contábeis-financeiros da Bahiartursa e documentos de despesas -como notas fiscais (peça 121, p. 1-50) ;
d.6) Documentos internos contábeis-financeiros da Bahiartursa e documentos de despesas -como notas fiscais (peça 122, p. 1-35) ;
d.7) Fotografias com logomarca do MTur (peça 122, p. 138) ; e
d.8) outros documentos da prestação de contas na fase interna, relativos ao termo de convênio e a processo licitatório (peça 122, p. 139-157) .
75.	Feitas essas considerações, passa-se à análise dos documentos apresentados.
76.	No que concerne à irregularidade de execução física, a defesa apresentou Fotografias (peça 119, p. 1, peça 122, p. 38) . Essas fotos contêm imagens de artistas utilizando roupas e instrumentos musicais regionais.
77.	Percebe-se que as fotos não estão relacionados aos itens impugnados da execução física, verificados na Tabela 1 (parágrafo 26) supra. Logo, essas fotos não elidem a irregularidade da execução física.
78.	Em relação à execução financeira, não foram apresentados na defesa documentos que comprovantes de pagamentos (TED/DOC/Cheques) que identificassem a destinação de recursos retirados da conta bancária do convênio, de modo que não se provou o nexo financeiro entre recursos e o objeto conveniado. Desse modo, as alegações não elidiram a irregularidade financeira.
79.	Do acima expendido, verifica-se que as alegações da defendente não devem ser acolhidas.
Conclusão sobre o exame da defesa
80.	As alegações de defesa apresentadas não foram capazes de elidir as irregularidades objeto de citação, nem de alterar a visão acerca da responsabilidade. Desse modo, as alegações de defesa devem ser rejeitadas. 
81.	Sendo assim, o valor do débito permanece o mesmo, equivalente ao valor total federal repassado, e os responsáveis citados permanecem no rol de responsabilização do feito.
Prescrição da Pretensão Punitiva
82.		Vale ressaltar que a pretensão punitiva do TCU, conforme Acórdão 1441/2016-TCU-Plenário, Relator Benjamin Zymler, que uniformizou a jurisprudência acerca dessa questão, subordina-se ao prazo geral de prescrição indicado no art. 205 do Código Civil, que é de dez anos, contado da data de ocorrência da irregularidade sancionada, nos termos do art. 189 do Código Civil, sendo este prazo interrompido pelo ato que ordenar a citação, a audiência ou a oitiva dos responsáveis.
83.	No caso em exame, ocorreu a prescrição, uma vez que a irregularidade sancionada ocorreu em 3/6/2008, e o ato de ordenação da citação ocorreu em 17/5/2021.
CONCLUSÃO
84.	Em face da análise promovida na seção 'Exame Técnico', propõe-se rejeitar as alegações de defesa de Estado da Bahia (CNPJ 13.937.032/0001-60) , na condição de sucessor da liquidada extrajudicialmente Empresa de Turismo da Bahia S.A, e Emília Maria Salvador Silva, uma vez que não foram suficientes para sanar as irregularidades a eles atribuídas e nem afastar o débito apurado.
85.	Tendo sido citado o Estado da Bahia (CNPJ 13.937.032/0001-60) e ante a rejeição das alegações defesa apresentadas, avalia-se a possibilidade de concessão de novo e improrrogável prazo de quinze dias para o recolhimento da importância devida, atualizada monetariamente (sem a incidência de juros moratórios) , nos termos do art. 12, §§ 1º e 2º, da Lei 8.443/1992, c/c o art. 202, §§ 2º e 3º, do RITCU.
86.	Segundo os dispositivos mencionados, para a concessão de novo e improrrogável prazo para recolhimento do débito, deve-se aferir o requisito da boa-fé do responsável. No entanto, conforme jurisprudência deste Tribunal, a boa-fé dos entes federados é presumida, tendo em vista que somente pode ser analisada a boa-fé em relação à conduta humana e não em relação a entes públicos, por serem desprovidos de capacidade volitiva.
87.	Dessa forma, a impossibilidade de se aferir a boa-fé do ente federado não afasta a aplicação dos arts. 12, §§ 1º e 2º da Lei 8.443/1992, e do art. 202, §§ 2º e 3º, do RITCU. Esse entendimento encontra respaldo nos Acórdão 2968/2015-TCU-Segunda Câmara, 3.705/2015-TCU-2ª Câmara e 5.214/2015-TCU-2ª Câmara. 
88.	Diante disso, propõe-se que seja concedido ao Estado da Bahia (CNPJ 13.937.032/0001-60) novo e improrrogável prazo para o recolhimento do débito de sua responsabilidade, atualizado monetariamente sem a incidência de juros de mora, nos termos do art. 12, § 1º, da Lei 8.443/1992 e 202, § 3º, do RITCU.
PROPOSTA DE ENCAMINHAMENTO
89.	Diante do exposto, submetemos os autos à consideração superior, propondo ao Tribunal:
a) rejeitar as alegações de defesa apresentadas pelos responsáveis Estado da Bahia (CNPJ 13.937.032/0001-60) , e Emília Maria Salvador Silva (CPF: XXX.610.465-XX) ; 
b) com fundamento no art. 12, § 1º, da Lei 8.443/1992 e do art. 202, § 3º, do RITCU, fixar novo e improrrogável prazo, a contar da notificação, para que o Estado da Bahia (CNPJ 13.937.032/0001-60) , na condição de sucessor da liquidada extrajudicialmente Empresa de Turismo da Bahia S.A, efetue e comprove, perante este Tribunal, o recolhimento aos cofres do Fundo Nacional de Assistência Social da importância abaixo identificada, atualizada monetariamente a partir da data indicada até o seu efetivo recolhimento, na forma prevista na legislação em vigor;
	Data de ocorrência
	Valor histórico (R$) 
	Tipo da parcela

	3/6/2008
	400.000,00
	Débito

	28/5/2009
	221.742,50
	Crédito

	28/5/2009
	27.996,94
	Crédito

	28/5/2009
	14.974,00
	Crédito

Valor atualizado do débito (com juros) em 4/8/2022: R$ 554.769,59.
	c) informar ao Estado da Bahia que a liquidação tempestiva do débito saneará o processo e permitirá que as contas do município sejam julgadas regulares com ressalva e lhe seja dada quitação, ao passo que a ausência dessa liquidação tempestiva acarretará o julgamento pela irregularidade das contas do ente federado, com imputação de débito, a ser atualizado monetariamente e acrescido de juros moratórios".
O MP/TCU, representado pelo subprocurador-geral Lucas Rocha Furtado, divergiu do encaminhamento proposto pela unidade instrutiva, conforme o parecer ora transcrito[footnoteRef:2]: [2:  Peça 128.] 
"Trata-se de tomada de contas especial instaurada pelo Ministério do Turismo em desfavor da Empresa de Turismo da Bahia S.A - Bahiatursa Em Liquidação e da Sra. Emília Maria Salvador Silva, em razão da suposta não comprovação da regular aplicação dos recursos repassados por força do Convênio registro Siafi 624514, celebrado em 24/12/2007, que teve por objeto o 'Projeto Receptivo Nacional e Internacional no Aeroporto de Salvador' (peça 14) .
Consoante a instrução à peça 104, esta TCE foi instaurada em razão das seguintes irregularidades:
Não restou demonstrado que a empresa contratada [Arte Livre Criações e Produções Artísticas Ltda - peça 35] é representante exclusiva de artista contratado por inexigibilidade de licitação;
Não restou comprovado que a empresa contratada [WS Locação de Mão de Obra Ltda - peças 42 e 46] por pregão presencial executou serviço referente ao item do plano de trabalho do convênio, uma vez que o valor pago difere do previsto no plano de trabalho;
A soma das notas fiscais [da WS Locação de Mão de Obra Ltda.] é superior ao valor previsto no contrato;
Identificou-se que o convenente possuía recursos próprios para execução do objeto pretendido, considerando-se, assim, ser desnecessário o convênio em tela;
Não foram encaminhados comprovantes de que os pagamentos foram efetuados por meio da conta específica;
Não comprovação da execução de itens previstos no plano de trabalho do convênio (itens 2 a 6) . 
De pronto, a Secex-TCE afastou as irregularidades 'a', 'b', 'c' e 'd', tendo em vista:
Ser o artista J. Cunha proprietário da empresa contratada (Arte Livre Criações e Produções Artísticas Ltda.) ;
O valor diferente, por si só, não configuraria débito. Afora isso, o serviço de receptivo foi verificado e os resultados auferidos excelentes, conforme atesta o relatório de fiscalização in loco (peça 19, p. 2) ;
Essa falha não ocasionaria débito, sendo tal situação admitida pelo concedente, quando destacou que o valor passível de aprovação ficaria restrito ao previsto no plano de trabalho;
O fato de o convenente possuir outros recursos para gastar não configuraria débito.
Com relação à alínea 'f', destacou os itens cuja execução não teria sido comprovada, quais sejam, aquisição de material promocional (cocadas, mapas da cidade, colares e fitas do Senhor do Bonfim) e de display com figura humana, que, consoante o plano de trabalho, totalizariam R$ 269.734,00 - considerando a participação dos recursos federais no convênio, o débito corresponderia a R$ 235.585,67.
Quanto à alínea 'e', consignou que, conforme o parecer financeiro, não teriam sido apresentados comprovantes de pagamento (TED/DOC/cheque) para comprovar que os recursos saíram da conta específica do convênio. Segundo ele, a ausência desses documentos impediria a comprovação do nexo entre os recursos do convênio e o objeto tido como executado. Assim, o débito corresponderia ao total repassado (R$ 400,000,00) , abatido dos valores que foram restituídos.
Promovida as citações da Sra. Emília Maria Salvador Silva e do Estado da Bahia (na condição de sucessor da liquidada extrajudicialmente Empresa de Turismo da Bahia S.A.) , as alegações de defesa foram analisadas à peça 125, sendo proposta a sua rejeição e a fixação de prazo, a contar da notificação, para que o Estado da Bahia comprove o recolhimento do débito.
**
Manifesto-me em dissonância com o encaminhamento alvitrado, por entender que não existe débito a ser imputado.
Explico.
Conforme documentação juntada aos autos, a Bahiatursa efetuou apenas duas contratações, sendo a primeira referente ao item 1 do plano de trabalho (criação, produção e instalação de stands temáticos) e a segunda ao item 7 (prestação de serviço para recepcionar turistas no desembarque do Aeroporto Internacional Luis Eduardo Magalhães em Salvador, durante o período de 180 dias) .
O item 1 foi contratado junto à empresa Arte Livre Criações e Produções Artísticas Ltda (peça 35) , por inexigibilidade de licitação (peça 41) , no valor de R$ 86.000,00, a serem pagos em duas parcelas de R$ 43.000,00. A respeito desses pagamentos, os correspondentes comprovantes foram juntados às peças 33, 36, 38, 39, 40, 121 e 122:
- nota fiscal 00109, de 30/1/2008, no valor de R$ 43.000,00, à peça 36, p. 1, e documentação contábil às peças 33, p. 2-4, e 122, p. 15-17. O montante foi pago em 14/2/2008 (peça 27, p. 16) , com recursos próprios do órgão, já que os recursos federais só foram creditados em 3/6/2008 (peça 27, p. 12) , a despeito de o convênio ter sido assinado em 24/12/2007. Constam dois créditos de recursos próprios de R$ 43.000,00 e R$ 400.000,00 na conta, respectivamente em 31/1/2008 e 18/2/2008 (peça 27, p. 16-17) - que correspondem ao 'adiantamento' informado à peça 48-, que foram restituídos em 11/6/2008, logo após o crédito da ordem bancária do MTur (peça 27, p. 12) ;
- nota fiscal 00111, de 27/2/2008, no valor de R$ 43.000,00, às peça 39, p. 1, e 121, p. 46, e documentação contábil às peças 33, p. 5, 38, p. 1-3, 40, p. 1-2, 121, p. 44-45 e 122, p. 18. A parcela foi paga em 29/2/2008 (peça 27, p. 16) .  
Assim, do ponto de vista financeiro, entendo que a despesa foi devidamente comprovada. 
Quanto ao aspecto físico, a execução dos stands temáticos (2 modelos, conforme o projeto à peça 2) foi verificada pelo fiscal, conforme registrado no relatório à peça 19, p. 2 e também nas fotos insertas às peças 48, p. 2, 119 e 122, p. 38. 
Com relação ao item 7, contratado junto à empresa WS Locação de Mão de Obra Ltda, em decorrência de pregão presencial (peças 42 e 43) , foi estabelecido, de início, o valor de R$ 117.380,47, a ser pago em 6 parcelas de R$ 19.563,41. Todavia, em 9/12/2008, foi celebrado termo aditivo, sendo acrescidos R$ 17.877,04 ao valor do contrato, que passou a R$ 135.257,51. Esse valor ficou superior ao previsto no plano de trabalho (R$ 102.240,00) , mas está dentro do previsto no projeto à peça 2 e na estimativa de custos do pregão (peça 43, p. 2) . 
Foi exatamente em razão desse aditivo que o somatório das notas fiscais ficou superior ao valor contratado inicialmente. No entanto, encontram-se nos autos, à semelhança do verificado quanto às despesas relativas ao item 1 do plano de trabalho, as notas fiscais e a documentação contábil de cada parcela:
 - nota fiscal 001109, de 25/7/2008, no valor de R$ 19.563,41, às peças 39, p. 2, e 12, p. 24, e documentação contábil às peças 40, p. 3-6, e 121, p. 21-23 e 25. O montante foi pago em 5/8/2008 (peça 27, p. 10) ;
- nota fiscal 001124, de 21/8/2008, no valor de R$ 19.563,41, às peças 45, p. 1, e 121, p. 14, e documentação contábil às peças 44, p. 1-4, e 121, p. 10-13. A parcela foi paga em 4/9/2008 (peça 27, p. 9) ;
- nota fiscal 001146, de 22/9/2008, no valor de R$ 19.563,41, às peças 45, p. 3, e 121, p. 19, e documentação contábil às peças 44, p. 5-7, e 121, p. 9, 16-18 e 20. O montante foi pago em 3/10/2008 (peça 27, p. 8) ;
- nota fiscal 001178, de 21/10/2008, no valor de R$ 19.563,41, à peça 45, p. 4, e 121, p. 8, e documentação contábil às 44, p. 8-11, e 121, p. 5-7. A parcela foi paga em 3/11/2008 (peça 27, p. 7) ;
- nota fiscal 001224, de ??/11/2008, no valor de R$ 19.563,41, às peças 45, p. 5, e 121, p. 3, e documentação contábil às peças 44, p.  12-14, 120, p. 50, e 121, p. 1-2 e 4. O montante foi pago em 3/12/2008 (peça 27, p. 6) ;
- nota fiscal 001288, de 21/12/2008, no valor de R$ 37.440,45, à peça 45, p. 6, e documentação contábil às 44, p. 15-18, e 120, p. 46. A parcela foi paga em 6/2/2008 (peça 27, p. 4) .
Portanto, entendo plenamente comprovada a execução também dessa despesa do ponto de vista financeiro. Quanto ao físico, as mesmas fotos e o relatório do fiscal atestam a sua execução.
Afastados esses débitos, não remanesce qualquer outro valor a ser cobrado. 
Como visto, a Bahiatursa restituiu recursos no total de R$ 264.713,44, dos quais R$ 27.996,94 referente a rendimentos de aplicação financeira auferidos após 3/6/2008 (data do crédito da ordem bancária) e R$ 221.742,50 de recursos federais não utilizados. Devolveu, ainda, R$ 14.974,00 proporcionais à contrapartida.
Esses valores restituídos correspondem, exatamente, aos itens 2 a 6 que não foram executados. Não tendo sido executados, não faz sentido exigir a apresentação de qualquer amostra dos brindes ou imagens dos 'totens temáticos fotográficos de corpo inteiro', como pretendido pelo MTur (peça 57) e pelas instruções às peças 104 e 125. Tal fato, inclusive, já havia sido alertado na defesa apresentada pela Sra. Emília Maria Salvador Silva, à peça 54, ainda em 2010. 
***
Ante todo o exposto, entendendo ausentes os pressupostos de constituição e de desenvolvimento válido e regular deste processo, proponho que esta TCE seja arquivada, com fundamento no art. 169, inciso VI, c/c o art. 212 do RI/TCU". 
É o relatório.

Adriano Argones Martins (OAB/BA 18.443), representando Emília Maria Salvador Silva.

Subprocurador-Geral Lucas Rocha Furtado.

TOMADA DE CONTAS ESPECIAL. CONVÊNIO. NÃO COMPROVAÇÃO DA REGULAR APLICAÇÃO DOS RECURSOS. CITAÇÃO DO GESTOR E DA ENTIDADE. ALEGAÇÕES DE DEFESA. VERIFICAÇÃO DA OCORRÊNCIA DA PRESCRIÇÃO PUNITIVA E RESSARCITÓRIA. ARQUIVAMENTO. COMUNICAÇÕES.

TOMADA DE CONTAS ESPECIAL (TCE)

Unidade de Auditoria Especializada em Tomada de Contas Especial (AudTCE).

Em exame, tomada de contas especial instaurada pelo Ministério do Turismo em desfavor da Empresa de Turismo da Bahia S.A. - Bahiatursa (Em Liquidação) e da Sra. Emília Maria Salvador Silva, em razão da não comprovação da regular aplicação dos recursos repassados à referida empresa por meio do convênio de registro Siafi 624514, cujo objeto era a implementação do "Projeto Receptivo Nacional e Internacional no Aeroporto de Salvador".
O ajuste foi firmado no valor de R$ 457.974,00, sendo R$ 400.000,00 de obrigação do concedente e R$ 57.974,00 de contrapartida do convenente, e teve vigência no período de 24/12/2007 a 8/3/2009, encerrando-se o prazo para apresentação da prestação de contas em 8/5/2009. 
O fundamento para a instauração da tomada de contas especial foi descrito no relatório de TCE 305/2019, nos seguintes termos[footnoteRef:2]: [2:  Peça 92.] 
"Não restou demonstrado que empresa contratada é representante exclusiva  de artista contratado por inexigibilidade de licitação; Não restou comprovado se empresa contratada por pregão presencial executou serviço referente ao item do plano de trabalho do Convênio, uma vez que o valor pago difere do previsto no plano de trabalho; Soma de notas fiscais superiores ao valor do previsto no contrato; Identificou-se que o Convenente possuía recursos próprios para execução do Objeto pretendido, considerando-se, assim, ser desnecessário o Convênio em tela; Não foram encaminhados comprovantes que comprovem que os pagamentos foram efetuados por meio da conta específica do CV".
O tomador de contas verificou que o prejuízo, no valor original, foi de R$ 135.286,56 e imputou a responsabilidade pelo ressarcimento ao estado da Bahia, na qualidade de sucessor da Empresa de Turismo da Bahia S.A., liquidada extrajudicialmente, e à Sra. Emília Maria Salvador Silva, então dirigente da empresa.
No âmbito deste Tribunal, a então Secretaria de Controle Externo de Tomada de Contas Especial (SecexTCE) , atual Unidade de Auditoria Especializada em Tomada de Contas Especial (AudTCE) , concluiu pela necessidade de citação dos responsáveis supramencionados, tendo em vista as seguintes irregularidades ensejadoras de dano ao erário: 
Não comprovação da execução física do objeto do convênio;
Não comprovação da regular execução financeira do convênio.
O estado da Bahia teve ciência do ofício de citação em 16/6/2021[footnoteRef:3], enquanto a Sra. Emília Maria Salvador Silva teve ciência em 9/8/2021[footnoteRef:4]. Ambos os responsáveis apresentaram alegações de defesa[footnoteRef:5]. [3:  Peça 113.]  [4:  Peça 116.]  [5:  Estado da Bahia - peças 118-122; e Emília Maria Salvador Silva - peça 117.] 
A SecexTCE considerou que as alegações de defesa dos responsáveis deveriam ser rejeitadas, impondo-se previamente, contudo, a concessão de novo e improrrogável prazo para que o estado da Bahia recolhesse o valor do débito atualizado monetariamente, nos termos do art. 12, §§ 1º e 2º, da Lei 8.443/1992 c/c o art, 202, §§ 2º e 3º, do RI/TCU[footnoteRef:6]. [6:  Peça 125.] 
A unidade instrutiva constatou ter-se operado a prescrição da pretensão punitiva, tendo em vista a superação do prazo decenal indicado no art. 205 do Código Civil, contado a partir da data de ocorrência da irregularidade sancionada, seguindo o entendimento vigente à época, consubstanciado no Acórdão 1441/2016-TCU-Plenário.
O MP/TCU divergiu do exame realizado pela SecexTCE[footnoteRef:7] por entender que não existe débito a ser imputado aos responsáveis. Segundo análise constante do parecer de peça 128, no que tange aos itens contratados, no total de R$ 135.257,51, a execução física e financeira do convênio restou devidamente comprovada pela documentação juntada aos autos[footnoteRef:8]. [7:  Peça 128.]  [8:  Peça 27, p. 4 e p. 6-10.] 
Sobre o montante não executado, no valor de R$ 264.713,44, o MP/TCU ressalta que o estado da Bahia devolveu ao concedente o valor correspondente ao saldo não utilizado, acrescido dos rendimentos da aplicação financeira e do montante proporcional à contrapartida do ente federativo, não havendo que se falar, portanto, em subsistência do débito.
II
Insta analisar inicialmente se o caso em tela foi alcançado pela prescrição, tendo em vista a aprovação, na sessão plenária extraordinária de 11/10/2022, da Resolução TCU 344/2022.
De acordo com o art. 4º, II, da resolução, o prazo prescricional será contado "da data da apresentação da prestação de contas para a sua análise inicial". No que diz respeito ao convênio em tela, os elementos constantes dos autos indicam que as contas foram prestadas em 25/9/2009[footnoteRef:9]. [9:  Peça 23 - ofício 093/20009-DPR, da Bahiatursa.] 
Destacam-se, no caso em exame, os seguintes marcos processuais, extraídos dos autos:
	- 3/9/2009 - Parecer técnico de análise da prestação de contas 022/2009[footnoteRef:10]; [10:  Peça 49.] 
	- 30/4/2010 - Nota técnica de análise 364/2010[footnoteRef:11]; [11:  Peça 53.] 
	- 30/9/2010 - Parecer técnico de análise complementar da prestação de contas 061/2010[footnoteRef:12]; [12:  Peça 57.] 
	- 9/12/2011 - Nota técnica de reanálise financeira 0221/2011[footnoteRef:13]; [13:  Peça 59.] 
	- 7/3/2017 - Nota técnica financeira 172/2017[footnoteRef:14]; [14:  Peça 63.] 
	- 10/3/2017 - Notificação do estado da Bahia, por meio do of. 465/2017, conforme atestado por aviso de recebimento[footnoteRef:15]; [15:  Peça 69.] 
	- 24/3/2017 - Notificação de Emília Maria Salvador Silva, conforme publicação do edital no DOU[footnoteRef:16]; [16:  Peça 70.] 
	- 24/5/2017 - Nota técnica financeira PGTUR 446/2017[footnoteRef:17]; [17:  Peça 71.] 
	- 23/6/2017 - Notificação de Emília Maria Salvador Silva e do estado da Bahia, conforme publicação do edital no DOU[footnoteRef:18]; [18:  Peça 78.] 
	- 11/12/2018 - Autuação do processo de tomada de contas especial pelo concedente[footnoteRef:19]; [19:  Peça 92.] 
	- 21/12/2019 - Relatório de tomada de contas especial[footnoteRef:20]; [20:  Peça 92.] 
	- 7/5/2020 - Autuação do processo de tomada de contas especial pela então SecexTCE;
	- 16/6/2021 - Citação do estado da Bahia[footnoteRef:21]; [21:  Peça 113.] 
	- 9/8/2021 - Citação de Emília Maria Salvador Silva[footnoteRef:22]; [22:  Peças 116 e 123.] 
	- 18/7/2022 - Instrução com proposta de mérito[footnoteRef:23]; [23:  Peças 125.] 
	- 2/8/2022 - Parecer do MP/TCU[footnoteRef:24]. [24:  Peça 128.] 
Considerando a cronologia processual acima, observa-se o transcurso de cinco anos e três meses entre 9/12/2011, quando foi apresentada a nota técnica de reanálise financeira 0221/2011, e 7/3/2017, quando foi elaborada a nota técnica financeira 172/2017, inexistindo, nos autos, informação de que tenha sido adotado, nesse interregno de tempo, qualquer ato inequívoco de apuração dos fatos.
Dessa forma, conclui-se que ocorreu a prescrição quinquenal das pretensões punitiva e ressarcitória, nos termos do art. 2º da Resolução 344/2022.
Nesse contexto, a presente tomada de contas especial deverá ser arquivada, em observância ao disposto no art. 11 da Resolução TCU 344/2022. 
	Diante do exposto, manifesto-me pela aprovação do acórdão que ora submeto à apreciação deste Colegiado.
TCU, Sala das Sessões, em 28 de março de 2023.
Weder de Oliveira
Relator